臺灣高等法院臺南分院刑事判決
110年度重上更二字第46號
上  訴  人  臺灣雲林地方檢察署檢察官
上  訴  人  
即  被  告  黃啓展



選任辯護人  陳偉仁律師
            蔡宛緻律師
上列上訴人因被告違反貪污治罪條例等案件，不服臺灣雲林地方
法院106年度訴字第86號、第333號中華民國107年5月2日第一審
判決（起訴案號：臺灣雲林地方檢察署105年度偵字第1639號、1
05年度偵字第2578號、105年度偵字第3957號），提起上訴，判
決後經最高法院第二次發回更審，本院判決如下：
    主  文
原判決關於黃啓展就原判決附表一編號10、編號11至14、編號19
、20之罪刑及沒收暨定應執行刑部分，均撤銷。
黃啓展共同犯行使公務員登載不實文書罪，處有期徒刑壹年陸月
（即原判決附表一編號10、本判決附表一部分）。
黃啓展被訴犯本判決附表二暨附表三部分，均無罪。
    事  實
一、黃啓展於民國103年9月15日起任職雲林縣○○鎮戶政事務所○○
    ○○○○○○○○）主任，並自103年12月3日起至105年2月29日兼任
    雲林縣○○鄉戶政事務所○○○○○○○○○○）主任一職，承雲林縣長
    之命兼受雲林縣政府民政處長督導，綜理所務，並指揮、監
    督○○鄉戶政事務所所屬員工；陳美靜於100年1月5日起擔任○
    ○戶政事務所之戶籍員並兼任主計一職，承辦○○戶政事務所
    一切財務之內部審核業務，並於上揭黃啓展任職主任期間兼
    辦中華電信股份有限公司（下稱中華電信公司）自然人憑證
    IC卡行政管理相關業務；李宜茜於101年1月10日起擔任○○戶
    政事務所戶籍員，於101年1月10日至104年7月14日期間，兼
    任出納業務，負責辦理○○戶政事務所一切收付作業；於104
    年7月15日起兼任總務業務，負責辦理○○戶政事務所一切財
    務之管理，並於該期間辦理○○戶政事務所業務費核銷業務；
    陳秀容於103年1月1日起擔任○○戶政事務所課員，於104年7
    月15日起兼任人事業務，並兼辦加班費請領及業務費驗收等
    業務。黃啓展、陳美靜、李宜茜、陳秀容均為依法令服務於
    地方自治團體所屬機關而具有法定職務權限之公務員。葉毓
    志則為址設雲林縣○○市○○路00號○○○○○○行（下稱○○○○行）之
    業務員（原判決誤載為負責人），為從事業務之人。
二、行政管理費
　　黃啓展、葉毓志、陳美靜、李宜茜及陳秀容等人均明知向雲
    林○○○○○○○○○○○○○○○農會專戶之代收中華電信公司自然人憑
    證IC卡行政管理費，應據實核銷，亦明知○○戶政事務所並未
    實際向○○○○行採購如附表一所示免用統一發票收據所載之文
    具、禮品等用品，詎黃啓展與葉毓志、陳美靜、李宜茜及陳
    秀容共同基於行使業務上登載不實之文書及行使登載不實公
    文書之犯意聯絡，於104年12月15日前之某時，由黃啓展向
    葉毓志取得業務上登載不實之如附表一所示之免用統一發票
    收據1紙，指示陳美靜於其職務上所掌之公文書即「雲林縣○
    ○鄉戶政事務所粘貼憑證用」，檢附詳如附表一所示之收據1
    紙，並虛偽登載：金額新臺幣（下同）8,667元、用途說明
    ：自然人憑證IC卡行政管理費等不實事項，於經手人、兼辦
    主計欄位上核章，再經逐層陳核，由陳秀容、李宜茜、黃啓
    展分別在驗收或證明、兼辦總務、機關長官之欄位上核章等
    不實內容，佯以○○戶政事務所向○○○○行採購如上開收據品名
    欄所示文具等用品，欲據此核銷○○戶政事務所代收自然人憑
    證IC卡行政管理費新臺幣（下同）8,667元，並提交雲林縣
    政府而行使之，足生損害於雲林縣政府對於核銷行政管理費
    申請審查之正確性，並使雲林縣政府不知情之承辦人員因此
    陷於錯誤，據予核定辦理支付。黃啓展於雲林縣政府核撥上
    開行政管理費後，即指示公基金保管人陳美靜列帳公基金保
    管（陳美靜、李宜茜、陳秀容、葉毓志共同犯行使公務員登
    載不實罪，經原審各判處有期徒刑1年，檢察官上訴，業經
    本院107年度上訴字第687、688號判決駁回上訴而確定）。 
    　　 
    理  由
壹、程序方面
一、本院審判範圍
    最高法院110年度台上字第3040號判決發回要旨，係就本院1
    08年度上更一字第33號判決（下稱本院更一審判決）事實欄
    一、○○戶政事務所：㈡「行政管理費」、㈢「人事加班費」部
    分，事實欄二、○○戶政事務所：㈡「人事加班費、旅運費」
    部分，發回更審，其他上訴駁回。則本院更一審判決關於○○
    戶政事務所：「護照委辦費」及○○戶政事務所：「護照委辦
    費」部分，均因上開最高法院判決駁回上訴而確定，非本院
    審判範圍，合先說明。
二、證據能力
　　本判決引為判斷基礎之被告以外之人審判外之傳聞供述證據
    ，經檢察官、被告及辯護人於本院審理時均同意作為證據使
    用（本院更二審卷一第375、376、485頁，本院更二審卷二
    第75頁），本院審酌該等證據作成時情況，並無違法或不當
    取證情事，亦無顯不可信或證明力過低，而均認為適當，依
    刑事訴訟法第159條之5規定，均有證據能力。另本判決引用
    之非供述證據，均依法定程序取得，經本院審理時逐一提示
    而為合法調查，與本案待證事實間復具相當關聯性，自得據
    為裁判基礎。
貳、有罪部分（○○戶政事務所行政管理費，即附表一所示）
一、認定犯罪事實所憑之證據及理由
　㈠訊之被告黃啓展固供述：於103年12月3日至105年2月29日期
    間兼任○○戶政事務所主任，○○戶政事務所業務包括自然人憑
    證IC卡委辦費，金額依件數計算，每年將受理件數報到縣政
    府，再向縣政府辦理核銷，核銷流程為由總務人員視需求購
    置用品，再由驗收人員負責驗收，驗收後由主計審核單據憑
    證，最後由我核章完成等情，然矢口否認犯罪。辯稱：購置
    用品由總務人員與廠商自行協調，都有依照採購流程，依法
    核銷，實際也有跟葉毓志買東西，只是金額不符，結餘下來
    就到公基金。○○戶政事務所在我兼任主任前就有公基金制度
    ，此乃因縣政府經費運用出現缺口，行政管理費、加班費等
    若有剩餘，就留下來入公基金等語。辯護人則為被告辯護稱
    ：被告到任前，○○戶政事務所已建立由行政管理費主辦人，
    藉他人無從掌握廠商是否給付足額貨品之機，向廠商索取超
    額憑證，預為日後公基金存入超額款項之制度，而戶所同仁
    對此一制度知之甚詳；被告固然聽從主辦人陳美靜請求向葉
    毓志索取8,667元之憑證，然當時被告並不知悉陳美靜並未
    實際採買同額商品，亦不知悉葉毓志並未給付同額商品，被
    告並無行使登載不實文書之犯意與不法所有意圖等語。
　㈡查被告自103年9月15日起任職雲林縣○○戶政事務所主任，並
    自103年12月3日至105年2月29日兼任○○戶政事務所主任，有
    雲林縣政府105年4月15日府民戶一字第1052104081號函檢附
    雲林縣政府人事令、銓敘部函及個人銓審明細資料在卷可考
    （偵1639號卷二第1-5頁，偵2578號卷第16頁），且為被告
    供述在卷（他310號卷第103頁反面，本院更二審卷第46號卷
    一第403頁不爭執事項⒈），此部分事實，首堪認定。　
　㈢自然人憑證IC卡行政管理費核撥流程
　⒈內政部為使各戶政事務所代收自然人憑證IC卡行政管理費之
    支用有所依循，特訂定「戶政事務所代收自然人憑證IC卡行
    政管理費使用要點」（下稱行政管理費使用要點），於要點
    第2點、第4點、第5點分別明定「直轄市、（縣）○○○○○○○○○
    ○○○○○○○○○因代收自然人憑證IC卡工本費，由該工本費中提
    撥一定金額作為代收IC卡之行政管理費。前項提撥之一定金
    額，由內政部與廠商於代收合約中明定。」、「行政管理費
    之用途如下：(一) 因辦理自然人憑證發證作業相關業務之
    加班、差旅及教育訓練費用。(二) 一般行政作業費用。(三
    ) 有關戶政事務所提昇為民服務品質之事項。(四) 其他辦
    理自然人憑證發證業務相關費用。」、「行政管理費不得作
    為個人之獎金、津貼等之補助。」（本院上訴687號卷一第5
    83頁）。並據中華電信股份有限公司數據通信分公司以106
    年11月13日數通三字第1060000514號函查覆「本分公司收取
    自然人憑證IC卡工本費係依據每年與內政部自然人憑證標案
    內之『委託戶政事務所（含辦事處）收取自然人憑證IC卡工
    本費契約書』工作項目執行。」、「本公司僅收取自然人憑
    證IC卡工本費223元，其餘27元由戶所列為行政管理費」、
    「各戶政事務所收取行政管理費採自行管理或縣市政府訂立
    管理規章，本分公司並不涉及相關作業」（原審訴字第86號
    卷四〈下稱原審卷四〉第141頁），雲林縣政府復以110年11月
    5日府民戶一字第1102117497號函查覆「現行代收IC卡之行
    政管理費為27元/張，本縣各戶政政事務所於每年度10月底
    ，結算前一年度未結算之案件及本年度1月至10月間受理件
    數，計算出該年度收入（核銷）數，報本府核銷。」（本院
    更二審卷第467號卷二第467-468頁），是各戶政事務所代收
    辦理自然人憑證IC卡工本費，按年度代收件數，由中華電信
    數據通信分公司以每張27元提撥予各戶政事務所做為行政管
    理費，其支用方式則由各縣市政府自訂管理規章，而依雲林
    縣政府前函所示，○○戶政事務所就其得支用之自然人憑證IC
    卡行政管理費，應向雲林縣政府辦理核銷。
　⒉徵之證人即○○戶政事務所戶籍員黃麗茹於原審證稱：「（問
    ：中華電信核撥的委辦費是實報實銷嗎？）嗯。（問：是一
    年結算一次嗎？）對。（問：他的方式是在年底統計該年度
    委辦的件數，然後再以支出的收據製作黏貼憑證來核銷嗎？
    ）對」、「（問：就自然人憑證的業務費部分，是先撥款再
    製作憑證核銷，還是先核銷再撥款？）先核銷再撥款」等語
    （原審訴字第86號卷三〈下稱原審卷三〉第113-114、133-134
    頁），固稱先核銷再撥款，並未證述係向何機關辦理核銷撥
    款。佐以證人黃麗茹於調詢供稱：「…我於103年收到雲林縣
    政府戶政科公文，要求自然人憑證委辦費時，我才知道自然
    人憑證委辦費是一年結算一次，統計當年的委辦件數，並依
    據採購核准項目（一般為文具、紙張）黏貼憑證報請核銷」
    等語（他字第310號卷第70頁），及被告於調詢供稱：「自
    然人憑證委辦費係每月透過雲林○○○○○○○○○○○○○○○辦理自然
    人憑證件數後，內政部每年會以年度為單位通知戶政事務所
    核撥之委辦費用，由戶政事務所視核撥的費用金額，檢具單
    據憑證向內政部核銷，內政部再將款項撥至戶政事務所公庫
    」等語（他字第310號卷第106頁反面），雖或稱係向雲林縣
    政府辦理核銷，或稱經由雲林縣政府向內政部辦理核銷及撥
    款，前後未盡一致，但綜合行政管理費使用要點、雲林縣政
    府前函說明、前揭證人黃麗茹之證言及被告之供述，雲林縣
    政府所轄各戶政事務所年度得支用之自然人憑證IC卡行政管
    理費，係向雲林縣政府申請核銷，且係先核銷再撥款。復由
    雲林縣政府105年4月15日府民戶一字第1052104081號函檢送
    之○○戶政事務所向雲林縣政府申請之核銷資料中，有包括系
    爭○○戶政事務所申請核銷8,667元行政管理費粘貼憑證，及○
    ○戶政事務申請核銷104年度自然人憑證IC卡行政管理費17,3
    34元粘貼憑證（偵字1639號卷二第1-2頁、第15-16頁，偵字
    3957號卷二第1-2頁、第17-19頁反面），益證雲林○○○○○○○○
    ○○○○關於自然人憑證IC卡行政管理費之支用。又行政管理費
    使用要點第4點、第5點既經指定用途，且明定不得作為個人
    之奬金、津貼等之補助，並參照第3點「各戶政事務所依現
    行權責規定，自行管理行政管理費之收支、運用及核銷。必
    要時，各直轄市、縣（市）政府得派員稽核之」，自屬應實
    報實銷無訛，復據證人陳美靜於原審亦證述：自然人憑證行
    政管理費要實報實銷（原審卷四第13頁）。
　㈣查葉毓志於104年12月15日前某時，開立以○○○○行名義、日期
    104年12月15日及金額8,667元之不實收據（未實際交易之不
    實收據），經○○戶政事務所持向雲林縣政府作為核銷104年
    度自然人憑證IC卡行政管理費8,667元之憑據，其核銷流程
    ，係由陳美靜經手製作粘貼憑證，由陳秀容、李宜茜、陳美
    靜及被告，分別在經手人欄、驗收欄、兼辦總務欄、兼辦主
    計欄及機關首長欄逐級核章完成送出，嗣經雲林縣政府核准
    撥款至○○戶政事務所農會專戶，經領出後於105年1月8日入
    帳作為公基金等情，業據證人葉毓志、陳美靜、李宜茜、陳
    秀容於本院上訴審審理時坦承刑法第216條、第213條行使登
    載不實公文書犯行在卷（本院上訴字687號卷一第441-443頁
    、第464-465頁），並有雲林縣○○鄉戶政事務所105年公基金
    收支明細帳、附表一所示○○戶政事務所粘貼憑證及收據可資
    佐證（偵字2578號卷第42、44頁，偵字1639號卷二第16頁）
    ，上情復為被告所不爭執（本院更二審卷一第403-404頁不
    爭執事項⒉、⒊）。被告雖不否認上開核銷之收據金額不實，
    但辯稱實際上有向葉毓志購買文具等物品，且否認係其將該
    收據持交經辦陳美靜，惟查：
　⒈證人葉毓志於原審證述：陳美靜、李宜茜、吳佳玲等人沒有
    和我聯絡過要求我開立不實收據，是黃啓展指示我開附表一
    所示之不實收據，他說經費剩這些，報看看。他會先給我一
    個具體的金額叫我開收據。我拿收據給黃啓展，不曾當面拿
    貨。我是為了生意上能不能好一點，因為現在生意不好做，
    我知道開這樣不對。開給黃啓展的收據都沒有實際送貨等語
    （原審卷三第23-24頁、第26-28頁、第42、46、50頁）。
　⒉證人陳美靜於105年3月7日、同年4月13日調詢供證：自然人
    憑證委辦費8,667元，是由黃啓展拿收據給我辦理核銷，事
    實上沒有買這些物品，扣留下來的錢就歸到公基金，我也有
    記帳（他字310號卷第56頁反面，偵字1639號卷一第60頁反
    面）。於105年3月7日偵查中結證陳述：不知道黃啓展的8,6
    67元收據怎麼來的，他也沒有去買收據上的東西（他字310
    號卷第65頁）。105年11月28日偵查中結證陳述：8,667元的
    收據是黃啓展拿○○的收據給我，我沒有看到相對應的文具進
    來，若有文具進來，應該驗收的陳秀容會知道，只要黃啓展
    拿收據來，就代表他不可能讓我們買（偵字2578號卷第193
    頁）。於本院109年7月8日審理時結證陳述：我是申請自然
    人憑證IC卡的承辦人，印象中那筆收據是被告拿給我的，那
    時候有問同事，但他們沒有要購買東西的需求，所以就沒有
    買東西（本院更一審卷第509頁）等語，其關於此部分事實
    先後迭為相同之證言，與證人陳秀容於105年4月13日調詢時
    供證：（提示104年12月14日8,667元黏貼憑證）黏貼憑證驗
    收證明欄係由我本人蓋印，但我沒有實際驗收等情（偵字16
    39號卷一第45頁），互核一致。
　⒊證人李宜茜於105年4月14日調詢供證：○○戶政事務所104年12
    月14日自然人憑證行政管理費8,667元黏貼憑證，是陳美靜
    製作後拿給我蓋章的，有沒有實際支出我不清楚。陳秀容沒
    有實質驗收（偵字1639號卷一第29、30頁）。於原審具結證
    述：我只是在黏貼憑證總務的欄位蓋章而已，不知道東西有
    沒有買等語（原審卷三第260-261頁）。
　⒋證人葉毓志、陳美靜、李宜茜及陳秀容於本院上訴審時均坦
    承行使登載不實公文書犯行，前經原審以渠等共同犯行使登
    載不實公文書罪，各判處有期徒1年，檢察官上訴，經本院1
    07年度上訴字第687、688號判決上訴駁回而確定。
　⒌被告於106年11月15日原審審理時，先辯稱中華電信行政管理
    費的補助，都是實報實銷（原審卷四第193頁），嗣改稱因
    為公基金額度增加，收據部分應該是有不實的地方（原審卷
    四第195頁），並供述此張自然人憑證收據是其帶回○○戶政
    事務所，因縣政府預算經費可能出現缺口，所以行政管理費
    有剩餘，就儘可能留下來（原審卷四第202頁）。然於本院
    審理時又改口否認上情，辯稱是戶所同仁依循慣例開立不實
    收據，非由其指示，其亦非全然知情云云，則被告先後供述
    迥異，所為否認犯行之供述，要難認為真實可採，且與前述
    證人葉毓志、陳美靜、陳秀容、李宜茜證述情節不符，顯係
    事後圖卸刑責之詞，不足採信。
　㈤被告及選任辯護人雖另辯稱公基金制度於被告擔任主任之前
    即已存在，並非被告所創立等情。然「公基金」縱非被告所
    創立，據證人黃麗茹於原審審理時證稱：我於103年2月25日
    調任到○○戶政事務所擔任戶籍員，剛開始有兼辦總務，至10
    3年9月以前，當時主任是陳頤銘，戶所採購物品都要獲得主
    任的許可，採買之後再把收據交給總務，送到縣政府核銷，
    我都有據實依照收據製作憑證核銷，我們去採買，廠商開收
    據，我們再核銷。一直到104年7月14日有負責辦理自然人憑
    證行政管理費的業務，一年結算一次，都有實報實銷，先核
    銷再撥款。我擔任總務期間，業務費都不夠花，沒有結餘，
    公基金來源是委辦費、行政管理費及加班費，所有經費都要
    實報實銷（原審卷三第109-114、125、133-134、137、141-
    142頁），並經證人吳佳玲於原審審理時證稱：於103年12月
    至104年7月14日，兼辦○○戶政的總務，當時的主任（指前任
    主任）沒有要求我核銷前須向他報告業務費餘額，且業務費
    都沒有餘額，都是實報實銷，不會存到公基金；黃啓展到任
    後，就要求我要向他報告每次業務費的結餘，會拿剩下金額
    的收據給我，要我把核銷的業務費存到公基金。他都是拿○○
    ○○行開的收據給我，東西不是我買的，當下拿收據來沒有看
    到東西進來，我沒有跟○○○○行接洽過買收據上的東西等語（
    原審卷三第314-320、327頁），則被告兼任○○戶政事務所主
    任之前，雖已有「公基金」制度存在，惟均未曾以不實收據
    核銷費用；況縱認被告到任前曾有以不實收據核銷費用之情
    事，亦係當時之主任或其他參與之人是否違法，尚難以「公
    基金」非被告所創立，或其就任前即有以不實收據核銷費用
    之情事，即得據為被告免責之依據，並為有利於被告之認定
    。
　㈥又被告以不實收據核銷此筆行政管理費納入公基金，與其他
    名目之支出混同，致無法覈實辨識該筆8,667元行政管理費
    之確實用途，顯已悖離行政管理費使用要點限制法定用途及
    應實報實銷之規範本旨，被告明知而仍以不實收據虛偽核銷
    ，即便入帳公基金，與其他公基金混同後，用於○○戶政事務
    所其他開銷，仍不能據為解免行使登載不實公文書之正當理
    由，被告及辯護人否認此部分犯行之辯解，尚難憑採。
　㈦至於被告兼任○○戶政事務所主任期間，與葉毓志、陳美靜、
    吳佳玲、李宜茜及陳秀容以不實單據持向雲林縣政府核銷業
    務費、業務特支費，而共同犯行使公務員登載不實文書罪，
    共計6罪（即本院107年度上訴字第687、688號判決附表一編
    號1至6），均經判處罪刑確定，併為說明。
　㈧綜上，被告共同以不實收據持向雲林縣政府核銷附表一所示
    自然人憑證IC卡行政管理費8,667元，事證明確，應予論罪
    科刑。
二、論罪科刑
　㈠被告行為後，刑法第215條固於108年12月25日修正公布，並
    於同年月27日生效施行。然修正後條文有關罰金刑部分，僅
    係將刑法施行法第1條之1第2項前段之規定有關罰金刑數額
    提高30倍之規定具體明文化，對被告而言，適用修正前後之
    規定並無不同，是此項修正自不屬於刑法第2條之法律變更
    ，尚無比較新舊法之問題，修正結果對於被告並無有利或不
    利之影響，依一般法律適用原則，應適用裁判時法即修正後
    刑法第215條之規定，先予敘明。
  ㈡按因身分或其他特定關係成立之罪，其共同實行、教唆或幫
    助者，雖無特定關係，仍以正犯或共犯論。但得減輕其刑，
    刑法第31條第1項定有明文。又小規模之合夥或獨資商業，
    得不適用本法之規定。前項小規模之合夥或獨資商業之認定
    標準，由中央主管機關斟酌各直轄市、縣（市）區內經濟情
    形定之，商業會計法第82條亦有明文。關於○○○○行有無商業
    會計法之適用，業經雲林縣政府106年11月30日以府建行二
    字第1063924599號函覆原審略以：「…三、案經財政部中區
    國稅局雲林分局106年11月29日中區國稅雲林銷售字第10603
    05265號函復略以，旨揭商號經核定為按特種稅額計算查定
    課徵之營業人，依加值型及非加值型營業稅法第13條第3項
    及同法施行細則第9條及所得稅法施行細則第56條規定，為
    規模小，交易零星，每月銷售額未達使用統一發票標準（目
    前為平均每月新台幣20萬元）之營業人，係屬營業稅法及所
    得稅法所規定之小規模營利事業。四、爰此，貴法院所詢商
    號係屬商業會計法第82條規定，小規模之合夥或獨資商號，
    得不適用該法之規定。」，有上開函文附卷可參（原審卷四
    第317-318頁），是○○○○行並無商業會計法之適用，惟葉毓
    志仍為○○○○行之員工，為從事業務之人，其雖不具公務員身
    分，而被告黃啓展與陳美靜、李宜茜、陳秀容均為公務員，
    非從事業務之人，惟其等既具有犯意聯絡，行為分擔，依刑
    法第31條第1項規定，均仍應以共犯論。
  ㈢核被告黃啓展所為（即附表一部分），係犯刑法第216條、第
    215條之行使業務上登載不實文書罪，第216條、第213條之
    行使登載不實公文書罪。被告所為登載不實事項於業務上文
    書及職務上所掌管之公文書後復持以行使，其登載不實事項
    於業務上文書及公文書之低度行為已為嗣後行使之高度行為
    所吸收，均不另論罪。
　㈣被告與葉毓志、陳美靜、李宜茜、陳秀容間，有犯意聯絡及
    行為分擔，應論以共同正犯。
　㈤被告所犯行使業務上登載不實文書罪及行使登載不實公文書
    罪，係以一行為同時觸犯數罪名，依刑法第55條前段之規定
    ，各從一重論以行使登載不實公文書罪。
　㈥公訴意旨漏未就被告附表一部分論以行使業務上登載不實文
    書罪及行使登載不實公文書罪，尚有未洽，惟起訴書業已載
    明此部分犯罪事實，且經本院依法告知罪名，本院自應併予
    審理。
三、撤銷改判之理由
　㈠原審就附表一部分，以被告罪證明確，因予論罪科刑，並為
    沒收之諭知，固非無見。但查：
　⒈被告以葉毓志交付之不實收據製作登載不實之粘貼憑證，係
    持向雲林縣政府據以核銷支付行政管理費，其行使登載不實
    公文書之對象為雲林縣政府，業據說明如前，原判決於犯罪
    事實記載提交於中華電信公司而行使，足生損害於中華電信
    公司對於行政管理費申請審查之正確性，顯非正確。
　⒉被告將附表一所示不實收據（未實際購買該收據所載之物品
    ），持向雲林縣政府申請核銷行政管理費8,667元，而犯上
    開罪名，但該款項於105年1月8日納入○○戶政事務所公基金
    後，已與公基金之其他項目諸如業務費、人事費等項目之款
    項混同（偵字2578號卷第42頁），尚無證據足認此筆款項業
    經被告供作其私人用途，而有利用職務上機會詐取財物犯行
    （詳後述不另無罪諭知部分），原判決遽認被告係犯公務員
    利用職務上機會詐取財物罪，顯有未洽。檢察官上訴指摘原
    判決就附表一判處被告利用職務上機會詐取財物罪刑，及原
    判決就被告被訴其他犯罪事實判決侵占公有財物罪等數罪，
    所定執行刑不當等語，然被告並未構成貪污治罪條例之罪名
    （詳後述不另無罪諭知部分），本院既撤銷原判決關於附表
    一部分，自得於法定刑範圍妥適量刑，檢察官此部分上訴無
    理由。但被告上訴意旨指摘原判決就附表一部分論處被告利
    用職務上機會詐取財物罪不當部分，為有理由，自應由本院
    將此部分（含罪刑及沒收）及所定之執行刑予以撤銷改判。
　㈡審酌被告無前科，有臺灣高等法院被告前案紀錄表附卷可參
    ，素行尚稱良好，其為依法執行職務之公務員，理應盡忠職
    守，依照法定程序辦理相關費用之核銷請領，竟以先行取得
    不實收據後，再以主任之職權指示下屬登載不實公文書，用
    以申請行政管理費，致下屬礙於其主任之強勢作為而不得不
    從，嚴重敗壞公務員依法行政之形象，犯罪情節及惡性均非
    輕微，其於本院上訴審曾就附表一為認罪之供述，但於本院
    更一審及更二審均否認犯行，暨其於本院自陳大學畢業、已
    婚、育有成年子女1人，現與妻、子同住，因本案被撤職，
    現無業等一切情狀，量處如主文第二項所示之刑。又被告所
    犯○○戶政事務所與○○戶政事務所之業務費、業務特支費及護
    照委辦費部分（即本院上訴審判決附表一、五部分，更一審
    附表一、四部分）、業已判處罪刑確定，部分罪刑經執行後
    假釋出監，應由檢察官於本案發回部分判決確定後連同已判
    決確定之業務費、業務特支費、護照委辦費，依法聲請定執
    行刑，爰不就本案所處之刑另定執行刑，併此指明。 　
　㈢沒收部分
    附表一部分，既無證據證明被告將該款項供作私用，本於罪
    證有疑利歸被告之原則，難認被告此部分有犯罪所得。又被
    告所犯登載不實之公文書，或業務登載不實之收據，既已提
    出申請，已非被告所有，自無庸宣告沒收。 　 　　　　　
參、不另為無罪諭知部分
一、公訴意旨認：被告就附表一○○戶政事務所不實核銷自然人憑
    證IC卡行政管理費8,667元所示犯行，另涉犯貪污治罪條例
    第5條第1項第2款之利用職務上機會詐取財物罪嫌等語。
二、按犯罪事實應依證據認定之，無證據不得認定犯罪事實，刑
    事訴訟法第154條第2項定有明文。又不能證明被告犯罪者，
    應諭知無罪之判決，刑事訴訟法第301條第1項亦定有明文。
    復查刑事訴訟法第161條第1項規定：檢察官就被告犯罪事實
    ，應負舉證責任，並指出證明之方法。因此，檢察官對於起
    訴之犯罪事實，應負提出證據及說服之實質舉證責任。倘其
    所提出之證據，不足為被告有罪之積極證明，或其闡明之證
    明方法，無從說服法官以形成被告有罪之心證，基於無罪推
    定之原則，自應為被告無罪判決之諭知。是若審判時，檢察
    官未能提出適合於證明犯罪事實之積極證據，並闡明其證據
    方法與待證事實之關係；法院對於卷內訴訟資料，復已逐一
    剖析，參互審酌，仍無從獲得有罪之心證，自應諭知無罪之
    判決（最高法院92年台上字第128號判決要旨參照）。  
三、訊據被告堅詞否認有此部分犯行，辯稱：○○戶政事務所公基
    金都是用於公務，無不法所有意圖；辯護人則為被告辯護稱
    ：公基金是為靈活支應公務必需，非為日後任一特定私人用
    途，不因被告到任前後有異，被告縱於日後有少部分名目曖
    昧支出，係因公基金或結餘款本為靈活運用之目的和本質所
    致，且經承辦人審核把關，並非被告私人金庫，被告亦不能
    擅自決定用途，足認被告無不法所有意圖等語。
四、按貪污治罪條例第5條第1項第2款利用職務上之機會詐取財
    物罪，就詐取財物之要件言，與刑法詐欺取財罪相同，必行
    為人有意圖為自己或第三人不法之所有之主觀犯意，始足當
    之。倘行為人確有公款公用，或款項未落入私囊，即難認有
    不法所有之犯意，縱然其報帳憑證不齊全或以不實單據混充
    ，仍祇應就其不實單據部分令負偽造文書等相關罪名，尚無
    逕以貪污罪名相繩之餘地（最高法院103年度台上字第2137
    號判決意旨參照）。
五、經查：
　㈠○○戶政事務所確有虛報附表一所示之行政管理費，且經雲林
    縣政府核撥附表一所示款項8,667元後，於105年1月8日存入
    公基金，有○○鄉戶政事務所105年公基金現金簿收支明細可
    按（偵字2578號卷第42頁）。再者○○戶政事務所據以虛報之
    收據，係被告向葉毓志所取得，交付陳美靜據以辦理核銷，
    業如前述。而該申請核銷流程最終亦須經被告於機關長官欄
    位上核章後，始得申請撥款，準此，虛報行政管理費固係被
    告利用其擔任○○戶政事務所主任職務之機會，向葉毓志取得
    不實收據後，再指示陳美靜製作粘貼憑證據以核銷，並於粘
    貼憑證最終申請欄位上核章。又綜合證人陳美靜（他字310
    號卷第64-66頁、偵字1639號卷一第62頁、原審卷四第17-21
    、40頁）、吳佳玲（他字310號卷第19-20頁、偵字2578號卷
    第205頁、原審卷三第321-322頁）、李宜茜（偵字1639號卷
    一第26頁正、反面、他字310號卷第49-50頁、原審卷三第25
    8、261-262、271、286頁）、陳昆德（原審卷三第105頁）
    、黃麗茹（他字310號卷第75-78頁、原審卷三第138-140頁
    ）等人之證述，及被告供稱：○○鄉戶政事務所的「公基金」
    在我免兼主任時，剩餘5萬5千餘元，我有發給除我以外的6
    位同仁每人6,000元、工友3,000元，總共3萬9,000元的績效
    獎金，發放完畢後我就把陳昆德及吳佳玲找進我的辦公室，
    把公基金從信封袋裡取出，並清點出除了銅板以外的鈔票給
    他們看，印象中是1萬5,000餘元，並告訴他們這是剩下的公
    基金，等陳美靜上班後再交給陳美靜保管（他字310號卷第1
    08頁反面-109頁）。可知○○戶政事務所之「公基金」來源有
    業務費（不包含特支費）、護照委辦費、自然人憑證行政管
    理費、員工加班費，而管理「公基金」之員工係由被告指派
    ，「公基金」之支出均須經被告之同意始得支用。甚且於被
    告離職未再擔任○○戶政事務所主任時，不顧員工反對拒絕，
    擅自將剩餘之「公基金」以工作獎金之名義，各發放6,000
    元予○○戶政事務所員工，發放3,000元給該戶所工友，並將
    所剩之金額1萬5千餘元交由吳佳玲、陳昆德轉交予當天休假
    之陳美靜保管。是縱使「公基金」於被告擔任○○戶政事務所
    主任期間，分別由李宜茜及陳美靜保管，並放置於保險櫃內
    ，惟既僅被告有權限支用，且不分支用金額多寡，均須獲得
    被告之同意，「公基金」之管理人復由被告指派擔任，被告
    於離職時甚至將剩餘之「公基金」大部分金額發放予○○戶政
    事務所員工，則事實上有權限分配支用「公基金」之人，當
    僅被告，尚難以該「公基金」形式上由他人保管且放置於保
    險櫃內，即認被告無動支權限。　
　㈡依陳美靜記載之105年度公基金現金簿收支明細帳（他字310
    號卷第58頁），於105年1月8日自然人IC卡（即附表一行政
    管理費）8,667元、護照委辦費12,300元入帳後（斯時含之
    前結餘共68,973元），即有支出：①「105年1月8 日護照親
    辦申請書，護照橡皮章30元」、②「105年1月22日黃啓展主
    任參加戶政主任尾牙西堤餐費600元」、③「105年1月23日戶
    所新年糖果（供民眾取用）」、④「105年1月25日黃啓展主
    任支前副主席嫁女兒紅包2,000元」、⑤「105年1月27日黃啓
    展主任支歡送處長禮品526元」、⑥「105年1月27日黃啓展主
    任支尾牙（原支8,000元，後退2,000元」、⑦「105年1月27
    日糖果免洗盤60元」、⑧「黃啓展主任發給紅包（含全體同
    仁含主任）20,800元」、⑨「黃啓展主任領取除夕至縣府領
    取福袋加班費1,236元」、⑩「北港元長戶政觀摩伴手禮880
    元」、⑪「戶政觀摩餐費1,800元」、⑫「黃啓展主任支議員
    喜帖紅包2,000元」、⑬「54,860元全數交予黃啓展主任」。
    其中①部分之30元與護照委辦費有關，另據證人蒲妙玲於本
    院前審審理中證述在卷（本院更一審卷一第517頁）。其餘
    均與行政管理費及護照委辦費之用途無關；②、⑤、⑥、⑩、⑪
    更係護照申請親辦委辦費作業要點所明文規定不予核撥之用
    途；另④、⑦、⑫與辦理護照業務或辦理自然人憑證業務無關
    ，亦與公務無關；另⑬交予被告之款項，則以工作獎金方式
    發放予○○戶政事務所之員工，但事後經員工相繼退回，餘額
    為56,660元，已據證人陳美靜、李宜茜、吳佳玲、陳昆德分
    別證述在卷（陳美靜部分見他字310號卷第55頁反面-56、66
    頁、原審卷四第24-25頁；李宜茜部分見他字310號卷第43頁
    正、反面；吳佳玲部分見他字310號卷第12頁反面、20頁，
    原審卷三第321-322頁，陳昆德部分見偵字1639號卷一第21
    頁正、反面，原審卷三第101頁），並有公基金收支明細可
    按。可見上開支出項目雖部分與行政管理費及護照委辦費之
    用途無關，但並非均為被告私人之用途，或款項最終全數由
    被告取得，亦有部分支出與公務相關之項目。 　
　㈢是綜上所述，附表一核撥之行政管理費8,667元於105年1月8
    日納入○○戶政事務所公基金後，依公基金收支明細所載，與
    入帳之其他款項混同，均有用於公務之項目，並非全數納入
    被告私人之用途，則被告以不實收據虛報核銷申請附表一所
    示行政管理費時，是否即有將核撥之款項納入私人用途之不
    法所有及詐欺之犯意，即非無疑。 　
　㈣再細查○○戶政事務所現金簿收支帳之記載，104年10月1日護
    照委辦費14,300元入公基金時，該公基金尚有餘額「45,815
    元」，同年月6日有「其他人事費6,713元」、同年10月28日
    「9-10業務費餘額10,547元」、同年12月15日「11-12月業
    務費結餘435元」相繼入公基金（他字310號卷第59頁）。另
    105年1月8日行政管理費（即附表一所示自然人憑證IC卡）8
    ,667元、護照委辦費12,300元入公基金時，尚有結餘「48,0
    06元」，且同日並有「選舉業務4,755元」、「影印機取紙
    輪2,400元」入公基金；其後復有「其他人事費餘5,868元」
    、「1-2月業務費餘額11,296元」相繼入公基金（他310號卷
    第58頁）。而公基金來源有加班費、業務費、委辦費、行政
    管理費、差旅費等，已據證人陳美靜證述在卷，則上開公基
    金來源經納入公基金後即與其他來源混同並供各項支出之用
    ，已難區分何項支出係以附表一所示「行政管理費」支用。
    縱依上所述，附表一所示款項納入公基金後，依該現金簿收
    支明細之記載，部分支出疑非屬公務或非「行政管理費」之
    法定用途，然附表一款項入公基金時，該收支帳載明尚有餘
    額「56,673元」，與上開各項入帳之款項混同後，亦難區分
    該疑非屬公務用途，或被告私人用途之支出確係以「行政管
    理費」納入公基金之款項支用。 　
六、綜上，被告雖有以不實收據虛報申請附表一所示行政管理費
    ，但該筆行政管理費納入○○戶政事務所公基金後，因與其他
    收入款項混同，已無法區分該「行政管理費」事後是否供被
    告私人用途，且因部分支用款項與公務有關，難認被告於向
    雲林縣政府提出核銷申請時即有不法所有及詐欺之犯意，依
    上開說明，尚難認已該當貪污治罪條例第5條第1項第2款利
    用職務上之機會詐取財物罪之構成要件，公訴意旨認被告此
    部分另涉犯該罪嫌，尚屬不能證明。此外，復查無其他積極
    證據足證被告有公訴意旨所指之利用職務上機會詐取財物犯
    行。惟被告此部分如成立犯罪，與前開有罪部分，有想像競
    合犯之裁判上一罪關係，爰不另為無罪之諭知。
肆、無罪部分（即兩戶所之「人事加班費」《附表二》、「人事加
    班費、旅運費」《附表三》部分）
一、公訴意旨略以：黃啓展明知人事費為其職務上應發放與雲林
    縣○○鄉戶政事務所、○○鎮戶政事務所內當月份之實際加班之
    人員，竟意圖為自己不法所有，基於侵占職務上持有非公用
    私有財物之犯意，利用其擔任○○戶政事務所主任，兼任○○戶
    政事務所主任，綜理該二戶所一切業務之權限，將應發放實
    際加班人員之如附表二所示○○戶政事務所加班費、如附表三
    所示○○戶政事務所加班費、旅運費抑留不發，分別納入「公
    基金」、「結餘款」項目內，作為私人花費所用。因認被告
    涉犯貪污治罪條例第6條第1項第3款侵占職務上持有之非公
    用私有財物罪，其涉犯刑法第129條第2項意圖得利抑留不發
    職務上應發給之財物罪嫌，為侵占職務上持有之非公用私有
    財物罪嫌之階段行為，不另論罪等語。
二、公訴意旨認為被告涉犯附表二、三所示侵占職務上持有非公
    用私有財物罪，無非以證人李宜茜、陳美靜、陳秀容、陳昆
    德於調詢、偵訊中之證述、公基金現金簿收支明細及104年1
    -2月、3-4月、5-6月、7-8月○○戶政事務所其他人事費支出
    憑證簿（附表二部分）；證人蒲妙玲、黃威穎、李俊傑、林
    振智、張啟祥、張為喆調詢、偵訊中之證述、結餘款收支明
    細2紙及104年1-2月、7-8月○○戶政事務所其他人事費、旅運
    費支出憑證簿（附表三部分）為據。訊之被告堅詞否認此部
    分犯行，辯稱：公基金、結餘款制度均非我創設，接任主任
    之後係沿襲舊制，都是用於公務，無不法所有意圖。公基金
    、結餘款的來源為加班費、旅運費、業務費等，因縣政府的
    經費不夠，就以公基金、結餘款填補等語。辯護人則為被告
    辯護稱：戶所由人事向縣政府請求核銷加班費、旅運費，再
    由出納開立支票，經人事領取現金後直接對同事發給，或對
    公基金、結餘款管理人交付，被告本於主管縱需為最後核章
    ，但並未職司發給加班費、旅運費業務，非刑法第129條第2
    項之罪處罰之身分犯。於特定節慶或主任屆退時，對全體同
    仁發放現金、餐盒或禮品，為戶所慣例，被告並未違反戶所
    慣例。○○戶政事務所前任陳頤銘主任在任時，戶所同仁已同
    意按次對公基金存入加班費，被告到任後，同仁仍繼續按次
    對加班費印領清冊簽名，顯見已循慣例同意繼續對公基金存
    入加班費，被告自無抑留不發加班費之故意等語。
三、經查：○○戶政事務所員工陳昆德、吳佳玲、陳秀容、李宜茜
    、黃麗茹、陳美靜（下稱陳昆德等6人）申報如附表二所示1
    04年1-2月、3-4月、5-6月及7-8月加班費獲准，以現金方式
    領回○○戶政事務所後，其中附表二編號1至3所示加班費均未
    據陳昆德等6人領取而分別於104年2月16日、同年5月8日、
    同年7月13日入帳公基金，編號4加班費其中6,713元未據陳
    昆德等6人領取而於同年10月6日入帳公基金等情，均據證人
    陳昆德等6人於調詢、偵訊時證述在卷，並有○○戶政事務所
    其他人事費支出憑證簿4份（均含支出憑證送審明細表、員
    工加班請示單、員工加班印領清冊、員工加班簽到簿）（偵
    字2578號卷第148-180頁）、104年度公基金收支明細（偵字
    1639號卷一第48頁正反面）可資參佐。次查：○○戶政事務所
    員工張啟祥、李俊傑、黃威穎、林振智、蕭淑娟、蕭惠玲、
    廖惠玲、蒲妙玲、李怡憑（下稱張啟祥等9人）申報如附表
    三所示104年1-2月加班費、旅運費（另含被告旅運費894元
    ）合計18,690元，同年7-8月加班費、旅運費（另含被告旅
    運費1,632元）合計19,066元獲准，均在以現金方式領回○○
    戶政事務所後，其中12,376元、11,846元未據張啟祥等9人
    及被告領取，分別於104年3月17日、同年9月7日入帳結餘款
    等情，均據證人張啟祥等9人於調詢、偵訊時證述在卷，並
    有○○戶政事務所其他人事費、旅運費支出憑證簿2份（均含
    員工加班印領清冊、員工加班簽到簿、出差旅費清單、出差
    旅費報告表）（偵字3957號卷一第91-96頁、第109-114頁，
    偵字2957號卷二第83-84頁、第188-189頁）、104年結餘款
    收支明細2紙（偵字3957號卷一第135、136頁正反面）可資
    參佐。以上事實復為檢察官、被告及辯護人於本院準備程序
    所不爭執（本院更二審卷一第404-405頁）。　
四、按貪污治罪條例第4條第1項第1款之侵占公有財物罪，及第6
    條第1項第3款之侵占職務上所持有非公用私有財物罪，均為
    刑法第336條第1項之特別規定，而不同類型的侵占罪，其共
    同要素乃在於「侵占持有他人之物」，區分不同類型侵占罪
    的個別要素，則以公務上、公益上所持有或業務上所持有，
    而作不同規定。在侵占罪共同要素之要求上，得以成立侵占
    罪之基礎條件，須對於所侵占之物，具有事實上支配關係亦
    即須以持有他人之物為先決要件，倘若不具有此種事實上支
    配關係，則無由成立侵占罪，當亦不成立貪污治罪條例之侵
    占公有財物罪或侵占職務上所持有非公用私有財物罪。準此
    ，上開貪污治罪條例之侵占罪，除須具刑法公務員身分外，
    尚須與所侵占之財物間具一定之持有關係，實得以成立侵占
    公有財物罪或侵占職務上所持有非公用私有財物罪，倘若就
    該財物並無持有支配管領關係（對於人員督導、指揮，並不
    等同持有物品），即無從成立上開罪名。經查：
　㈠○○戶政事務所及○○戶政事務所支領雲林縣政府所核發款項之
    運作方式，係由主計開支出傳票，再由出納開具支票至戶政
    事務所帳戶領取款項，是持有員工加班費或旅運費款項之人
    ，亦為各該戶所之出納即李宜茜、吳佳玲（○○戶政事務所）
    或黃威穎（○○戶政事務所），被告並非持有加班費或旅運費
    之人，縱使被告具有指揮、監督員工發放加班費、旅運費之
    權限，但對該款項既無事實上支配關係，李宜茜、吳佳玲及
    黃威穎均非與其共同實行侵占犯罪之人，當亦無從成立貪污
    治罪條例第6條第1項第3款之侵占職務上持有非公用私有財
    物罪，或同條例第4條第1項第1款之侵占公有財物罪。 　
　㈡至該人事加班費或旅運費經納入公基金（附表二）或結餘款
    （附表三）後，○○戶政事務所之公基金原是由李宜茜負責管
    理，被告於103年12月3日到任半年後，改由陳美靜管理，並
    存放在該所辦公室保險箱內，已據證人陳美靜證述在卷（他
    字310號卷第55頁正、反面）；○○戶政事務所之結餘款則由
    蒲妙玲負責保管，亦據證人蒲妙玲證述在卷（他字674號卷
    一第148頁），可見被告並未實際持有該公基金或結餘款；
    另依上所述，各該人事加班費、旅運費經納入公基金或結餘
    款後，因與其他業務費、護照委辦費等來源混同，已無法區
    分各該收支明細表所載各項支出係由何項目支付，則縱有支
    出之項目疑非屬公務用途，亦難認該項支出係由「人事加班
    費」、「人事加班費、旅運費」項下支付，並據認此筆款項
    最終由被告取得。
　㈢檢察官起訴雖認為○○戶政事務所黃威穎、李俊傑明知被告會
    將加班費侵占入已，而仍基於幫助侵占職務上持有財物，被
    告黃威穎「提供其所保管之○○戶政事務所全體職員印章」予
    李俊傑，由李俊傑「製作加班費請領清冊、加班簽到簿及出
    差旅費清單」，並以之向雲林縣政府申請加班費及旅運費，
    因認黃威穎、李俊傑均涉犯幫助被告犯貪污治罪條例第6條
    第1項第3款侵占職務上持有非公用私有財物罪嫌。然業經原
    審及本院上訴審認定不能證明其等此部分犯行，而為不另為
    無罪判決之諭知，並認黃威穎、李俊傑係與被告共同犯行使
    公務員登載不實文書罪，判處罪刑確定（本院107年度上訴
    字第687、688號刑事判決，○○戶政事務所承辦加班費業務之
    陳美靜、陳昆德則未據起訴）。準此，持用加班費及旅運費
    之黃威穎、李俊傑既不該當於侵占職務上持有非公用私有財
    物罪之幫助犯，則未持有上開款項之被告亦無從成立該罪之
    正犯。 　 　
　㈣綜上，附表二所示○○戶政事務所加班費、附表三所示○○戶政
    事務所加班費、旅運費，雖有全部或部分未發給陳昆德等6
    人及張啟祥等9人之事實，但尚無證據足證被告持有附表二
    、三所示款項，而對該等款項具有事實上支配關係；亦無證
    據足認○○戶政事務所公基金、○○戶政事務所結餘款收支明細
    表所載各項均非公務支出，或均係以附表二、三所示款項支
    付，是依檢察官提出之證據，不足證明被告此部分犯行，復
    查無其他積極證據足證被告有侵占附表二、三所示加班費、
    旅運費之犯行。
五、附表二、三所示申報之加班費、旅運費並無浮報、虛報情事
　㈠○○戶政事務所加班費（附表二）
　　雲林○○○○○○○○○○○○○○○○○○○加班費額度，由兼辦人事之人員
    （先後兼辦人員為陳昆德、陳秀容）分配加班時數，製作加
    班費請示單呈核到擔任主任的被告，確認加班時數，加班人
    員在簽到簿加班完成加班，再由兼辦人事之人員製作加班費
    印領清冊，附上請示單、簽到簿向雲林縣政府申請核銷等情
    ，業據證人陳昆德、陳秀容、陳美靜證述在卷（陳昆德部分
    見偵字2578號卷第133頁，陳秀容部分見偵字2578號卷第139
    頁，陳美靜部分見偵字2578號卷第143頁）。並參證人陳美
    靜調詢供述：我們實際有加班才報加班費（他字310號卷第6
    5頁），證人李宜茜調詢供述：每個人每月大多加班3小時左
    右，加班時間都是中午12時到13時30分，所以每個月大概都
    是加班2次，加班都要簽到退，都有實際加班並簽到退等語
    （偵2578號卷第145頁反面），證人陳秀容於調詢、原審結
    證供述：我們通常都是中午12時30分至13時30分加班，都會
    於簽到簿上簽到並實際加班。同仁都有確實加班，沒有浮報
    情形等語（偵2578號卷第139頁，原審卷三第208、209-210
    頁），證人吳佳玲結證：我們實際上有加班等語（本院更一
    審卷一第496頁），證人陳昆德調詢供述：104年1月至7月兼
    辦人事務，有負責加班費的分配及核銷，每個人每月加班時
    數大概為2至3小時，都是利用中午時間，12時30分至13時30
    分來加班，同仁都有實際加班並簽到等語（偵2578號卷第13
    3-134頁）。證人黃麗茹證述：○○鄉戶政事務所分配人事加
    班費是由兼辦人事人員分配；○○鄉戶政事務所加班時數，每
    個月加班2至3小時，加班時間為中午12時30分至13時30分，
    因為中午我們還要為民服務，以及因為有時候上午在窗口服
    務民眾，所以需要利用中午時間處理自己的業務，因此都有
    實際加班，並簽到退等語（偵字2578號卷第137頁反面），
    復有卷附附表二所示○○戶政事務所加班費支出憑證簿4份（
    含支出憑證送審明細表、員工加班請示單、員工加班印領清
    冊、員工加班簽到簿）可資參佐（偵字2578號卷第148-180
    頁），堪認附表二所示○○戶政事務所加班費之申領並無浮報
    、虛報等不實情形。
　㈡○○戶政事務所加班費、旅運費○○○○○
　○○○○○○○○加班費申請流程，係每二個月由黃威穎提供所保管的
    全體職員印章予兼辦人事業務的李俊傑，李俊傑依預算額度
    及薪資俸點統計加班人員加班時數，製作加班費印領清冊，
    逐層核章完成，向雲林縣政府提出申請，核准後匯入○○戶政
    事務所公庫，再由出納黃威穎提領；差旅費（即旅運費）則
    由出差人員填具出差請示單，由兼辦人事業務的李俊傑核章
    後，經主計、秘書、擔任主任的被告核章，由李俊傑每二個
    月彙整後，製作出差旅費清單、出差報告表，向雲林縣政府
    民政處提出申請，核准後撥到公庫帳戶，由出納黃威穎領款
    等情，業經證人即兼辦加班費、旅運費業務之李俊傑、黃威
    穎供述在卷（李俊傑部分見他字674號卷二第2頁正、反面、
    偵字3957卷一第31頁反面、第33頁反面；黃威穎部分見他字
    674號卷一第175頁反面、176頁正反、面），並有卷附○○戶
    政事務所其他人事費、旅運費支出憑證簿2份可資參佐（均
    含員工加班印領清冊、員工加班簽到簿、出差旅費清單、出
    差旅費報告表）（偵字3957號卷一第91-96頁、第109-114頁
    ，偵字2957號卷二第83-84頁、第188-189頁）。
　⒉證人陳昆德雖於105年6月2日調詢時多次供述：有以人頭浮報
    加班費、差旅費作為結餘款使用等語（偵字3957號卷一第31
    頁反面、第33頁反面、第34頁反面至35頁）。然其於原審具
    結證述：同仁加班的時數，都大於我申報的時數，我說的浮
    報是指我呈報的加班日期，跟同仁的日期不一致，因為不一
    定大家都按照那一天來，有可能是在別的日期加班，我這樣
    作業抓預算比較方便，那些加班的同仁幾乎也都包含在裡面
    。印領清冊的同仁印章是從出納（黃威穎）那邊取得的等語
    （原審訴字第333號卷二〈下稱原審卷七〉第290、291、298頁
    ）。對照證人張啟祥於原審結證：每個月大部分都有加班，
    因為業務很多，都沒有虛報（原審卷七第275、277頁）。證
    人林振智於原審結證：都有加班，加班時數絕對大於印領清
    冊上的時數（原審卷七第178頁）。證人黃威穎於偵訊供述
    ：加班費簽到退簿上的加班時間是李俊傑填的，他好像都排
    同一天方便作業，上面的時間不見得是我來加班的那一天，
    但我加班時間有超過表定3小時（偵字3957卷三第180頁）。
    證人蒲妙玲於偵訊及原審結證：我們是有實際加班，但李俊
    傑給我們簽的加班簽退表上的加班時間，不見得是我們實際
    加班時間，我實際加班時間超過簽退表上的時間，因為表列
    的上限只有每人每月3小時。通常每個月加班的時數因為經
    費的關係只有限定2至3小時，我們正常都會超過加班時數（
    偵字3957號卷三第177-178頁，原審卷七第16頁）。堪認上
    開證人張啟祥、林振智、蒲妙玲承辦各該業務均有加班，實
    際加班時間雖與申報加班印領清冊及簽到退時間未盡相符，
    但實際加班時間均高於申報的加班時間，難認有浮報、虛報
    情形。另參證人蕭淑娟於偵訊及原審證述：有請領加班費、
    旅運費，並領取現金（他字674號卷二第77頁正、反面、第7
    8頁、原審卷七第265、271頁）。證人蕭惠玲於偵訊供述：
    不記得自己實際加班時數。有出差就有領差旅費。加班費、
    差旅費都是拿現金（他字674號卷二第54頁反面、第90、91
    頁）。證人廖惠玲調詢供述：在黃威穎那有留自己的私章，
    加班費印領清冊大部分是黃威穎幫我蓋的。有在加班簽到簿
    簽名就表示有領取加班費，有實際加班（他字674號卷二第1
    17頁反面）。證人李怡憑於偵訊結證：領加班費、旅運費的
    金額與請領清冊上面記載是一致的（他字674號卷一第45頁
    ），其於原審再為相同證言，並稱先前所述與事實相符（原
    審卷七第349頁），自不足以認定附表三之加班費、旅運費
    有何浮報、虛報情事。足認證人李俊傑於原審解釋說明所稱
    之「浮報」是指申報加班日期與員工實際加班日期不一定相
    符等情，與○○戶政事務所其他證人之證言相符，應屬可信。
　⒊至於被告是否知悉並指示李俊傑不實登載○○戶政事務所員工
    加班時間於加班費印領清冊上，證人李俊傑供證：加班簽到
    簿的時間是由我負責登載，也沒有人授意我不實登載；（問
    ：你是否係經黃啓展授意才以人頭浮報加班費？）沒有；（
    問：加班費簽退到表的時間是你訂的？）對，是為了方便作
    業，把大家加班時間訂同一天，每人每月3小時，因為縣府
    內規上限3小時（偵字3957卷一第32-33頁、偵字3957卷三第
    182頁），此與證人黃威穎前開證述：李俊傑為方便作業，
    將加班時間排同一天等語相符，足見李俊傑於附表三印領清
    冊登載不實之行為係基於便宜行事所為，非經被告授意，且
    被告非申報加班之員工，亦無證據證明其於加班費印領清冊
    核章時，知悉其上所填載之員工加班時間有不實之情事，亦
    無指示李俊傑就此部分為登載不實之必要，難認被告就李俊
    傑行使公務員登載不實犯行部分有犯意聯絡及行為分擔。　
六、再按刑法第129條第2項之公務員對於職務上發給之款項、物
    品抑留不發或剋扣罪，係處罰身分犯，其行為主體限於職務
    上有發給款項、物品職責之公務員，例如相關會計、出納人
    員等屬之。所謂抑留不發，乃指全部或一部無故遲延不發給
    ；所稱剋扣，則指短少發給，祇發給部分。又此罪係以行為
    人「明知」應發給而抑留不發或剋扣為其構成要件，則倘行
    為人欠缺直接故意，例如主觀上認不應發給，或因誤認而未
    發給，即無成立本罪之餘地（最高法院110年度台上字第304
    0號判決參照）。
　㈠起訴意旨雖認為被告亦涉犯刑法第129條第2項意圖得利抑留
    不發（或剋扣）職務上應發之財物罪嫌，為侵占職務上持有
    之非公用私有財物罪嫌之階段行為等語。惟依雲林縣政府及
    所屬機關職員及約聘僱人員加班費管制要點（修正日期：94
    年12月14日）第9點「員工加班應由各一級主管以上人員視
    業務需要覈實指派，並務求確實，不得浮濫，單位主管並應
    負督導責任，如有虛報，一經查明，應嚴予議處。」，乃規
    範單位主管就所屬職員及約聘僱人員之加班，負有督導及查
    核之責，而屬前階段加班是否確實之差勤管理監督，至於後
    階段之加班費發給是否亦屬單位主管之職務上行為，尚非無
    研求餘地。況且附表三編號1所示旅運費8,300元包括被告之
    旅運費894元，附表三編號2所示旅運費9,500元包括被告之
    旅運費1,632元，有卷附之○○戶政事務所出差旅費清單、國
    內出差旅費報告表可稽（偵3957號卷二第83-84頁、第188-1
    89頁），則被告未領取自己的旅運費，指示李俊傑、黃威穎
    納入○○戶政事務所結餘款由蒲妙玲列帳保管，此部分金額要
    難認有何不法剋扣可言。
　㈡○○戶政事務所
　⒈依○○戶政事務所103年度（103年3月25日起至12月31日）及10
    4年度之公基金收支明細帳之登載，103年4月29日入帳1「10
    3年03-04月其他人事費」6,522元，同年7月3日入帳「103年
    5、6月加班費」6,522元，同年10月21日入帳「103年7-8月
    其他人事費」6,936元，同年11月4日入帳「103年9-10月其
    他人事費」6,522元，同年12月31日入帳「103年11-12月其
    他人事費」6,522元（他字310號卷第59-61頁），足認至遲
    自103年4月間起，每2個月即有一筆「其他人事費」（即加
    班費）入帳。
　⒉證人陳美靜雖於調詢供稱：加班費的領取都是由出納開立該
    月加班費總金額給兼辦人事人員，再交給工友許仲謀去○○鄉
    農會領回後，繳回戶政事務所公基金；我們沒有同意或任何
    的會議達成協議將加班費繳回公基金，黃啓展任內期間，我
    沒有領取過任何加班費（偵字2578號卷第143頁）；於本院
    更一審審理中亦證稱在被告在任時，沒有領到加班費，加班
    費是入公基金，被告沒有問我們要不要加班費，我們也不敢
    說等語（本院更一審卷一第502-504、511、518頁）。然觀
    之證人陳美靜於原審具結證述：因縣政府經費撥款時間不一
    定，經費金額也不會固定，縣府財政困難時，經費還會大幅
    縮減，造成戶所臨時性的差支，沒有辦法核銷，公基金就是
    在經費上的靈活運用（原審卷四第18-19、22頁）。於本院
    更一審結證：在前任陳頤銘主任時就沒有拿到加班費，那時
    有問我們加班費不要領，可以做靈活運用，支應一些其他的
    開銷，我們都有同意。被告沒有問過我們要不要領加班費，
    那些錢對我而言一點點而已，發給我或加入公基金，我都沒
    關係，因為錢少，所以不在意。印象中之前的廖欽正、陳頤
    銘主任有徵詢我們的意見，要不要將委辦費等放到公基金，
    我們都有同意將加班費放入公基金，（問：前任主任徵詢你
    們意見後將錢放入公基金，是否表示繼任的主任可以不徵詢
    就可以沿襲以前的作法？）因為我覺得沒有關係，所以我沒
    有提出意見（本院更一審卷一第503-504、518頁），復於本
    院更二審為相同之證言，並稱：（問：104年間，從你作帳
    的李宜茜開始，公基金帳冊可以看到前6個月的加班費都納
    入公基金，你作帳之後也還是納入公基金，這段期間有無人
    表示反對？）沒有印象有人反對等語（本院更二審卷一第51
    1、512頁）。
　⒊證人李宜茜雖於調詢供稱：104年1月至105年2月間我們都沒
    有領過加班費。我們沒有同意，也沒有召開任何會議達成協
    議將加班費繳回公基金，黃啓展任內都是將加班費存至公基
    金，我沒有領取過任何加班費等語（偵字2578號卷第145頁
    反面）。然李宜茜於原審另證述：我們發生過業務費不足，
    從這邊（公基金）支付，業務費不足，無法繳電話費、保全
    費，縣府會說你們自己的事。公基金的主要目的就是在業務
    費部分做彈性調整。公基金的來源有包括人事加班費等語（
    原審卷三第291、293頁）。
　⒋證人吳佳玲雖於調詢供稱：自104年1月起至105年2月間，我
    沒有領過加班費。我們沒有同意或召開會議達成協議將加班
    費繳回公基金。黃啓展平日態度惡劣，常常拍桌子罵人，雖
    然我們都有實際加班，但黃啓展要收回加班費，我們也不敢
    向他提出任何質疑或抗議等語（偵字2578號卷第135-136頁
    ）。然吳佳玲於原審、本院更一審另證述：被告到任前，就
    沒有領加班費，放到公基金，因縣府撥下來的業務費有時縮
    減，有時不會按時間點下來，或延後，有需要修繕，卻沒有
    錢可運用，大家就想說將加班費放到公基金，可以靈活運用
    。公基金的用途就是用在辦公室。像夏天電費比較高，縣府
    給的錢不夠，就由公基金代墊。陳頤銘主任要將人事加班費
    納入公基金時，有開會讓我們表示意見，對被告沒有開會讓
    我們表示意見，感覺不舒服等語（原審卷三第322、338-339
    頁，本院更一審卷一第488、496頁）。
　⒌證人陳秀容雖於調詢時供稱：我們沒有同意或召開會議達成
    協議將加班費繳回公基金，也沒有印象有召開會議協議將加
    班費繳回公基金，黃啓展代理○○鄉戶政事務所主任後，加班
    費就直接沒有發放（偵字2578號卷第139頁反面）；於原審
    審理時結證稱：從黃啓展當主任後，我們沒有繼續領加班費
    ，所以我擔任人事之後，我覺得應該發加班費，我才發給大
    家，已經發到一半之後，黃啓展才跟我說不可以發，我後來
    有把加班費收回來，黃啓展叫我收回來交給陳美靜等語（原
    審卷三第200-202頁）。然陳秀容另於原審證述：從陳頤銘
    主任開始就沒有發加班費。黃啓展開會跟大家講說存公基金
    ，如果辦公室有缺物品的時候，可以去買公用的物品等語（
    原審卷三第199、211頁），於本院審理時證述：沒有聽同事
    表示反對加班費納入公基金（本院更二審卷一第500頁）。
　⒍證人陳昆德固於偵訊時證稱：黃啓展不讓我們發加班費，說
    不要發，加班費領出來交給公基金的保管人等語（偵字2578
    卷第207頁）。但陳昆德於原審另證述：黃啓展擔任主任之
    後，印象中好像是開會的時候，有講說加班費大家就不領了
    ，有先問有沒有意見，大家也沒有意見，停發的加班費跑到
    公基金裡面。黃啓展到任以前，同仁都同意加班費列入到公
    基金裡面。公基金在陳頤銘主任時就有了，用途屬於公用性
    質，譬如辦公費還沒有下來，如果要繳電費、電話費，可以
    從那邊先補。陳頤銘擔任主任時加班費就沒有發，納入公基
    金，有徵求大家的意見，大家都沒有意見，我的加班費也納
    入公基金等語（原審卷三第75、76、85、93-94、106-107頁
    ）。
　⒎證人黃麗茹雖於調詢證稱：104年1月至105年2月間○○鄉戶政
    事務所員工實際上並沒有領取加班費，都納入公基金；黃啓
    展來當主任後，加班費就都納入公基金，我們心裡沒有同意
    ，也沒有召開任何會議達成協議，也都不敢公然反抗，因為
    他是主任，我們害怕遭受責罵，因此不敢提出質疑及抗議（
    偵字2578號卷第137頁反面）。然黃麗茹於原審證述：陳頤
    銘主任時就有設公基金了，當初主任是說業務費如果不足的
    時候，可以用公基金來支應。103年12月黃啓展擔任主任時
    有當眾宣布要存公基金作為公用。陳頤銘主任時我兼任總務
    ，公基金的來源是加班費、差旅費。每次加班費要簽印領清
    冊，但沒有實際拿到錢，依慣例存到公基金裡面，我們也都
    知道，也有同意等語（原審卷三第117-118、128-130頁）。
　⒏關於被告於103年12月3日兼任○○戶政事務所主任時，有無開
    會或當眾宣布徵求全體員工同意將加班費納入公基金，上開
    證人之證述固然並未一致，但均一致證述因雲林縣政府經費
    不足或經常延後，無法即時支付辦公室各項費用，為使資金
    彈性運用，自前任陳頤銘主任時，即徵求全體員工同意，將
    加班費納入公基金，俾在業務費不足時，可以支應辦公室各
    項費用，被告到任後，仍係沿襲前任的做法，將加班費納入
    公基金，除陳秀容在甫兼任人事業務時曾發放加班費旋即收
    回納入公基金外，未據○○戶政事務所人員表示反對之意，縱
    被告行事態度有令證人吳佳玲感到不舒服，但吳佳玲對於各
    次加班費均納入公基金乙事，並未明示反對。而前述證人陳
    美靜等關於被告到任前即有加班費存入公基金之證言，復有
    卷附103年公基金收支明細之記載可資佐證，尚非係事後迴
    護被告之供述，自堪可採信。從而，縱認發給加班費為被告
    之職務上行為，被告在兼任○○戶政所主任後，沿襲前任舊制
    運作，指示將加班費納入公基金，顯非出於明知○○戶政所人
    員反對仍執意納入，且自104年1月至8日歷經4次自雲林縣政
    府核准申領加班費均納入公基金，均未據該所員工有表達反
    對意見，客觀上可認為已有默示同意形成共識，要難認被告
    有抑留不發或剋扣之直接故意。
　⒐至證人陳秀容雖證述於104年7月15日兼辦人事負責加班費時
    ，曾將104年7-8月的加班費發給同仁，旋為被告制止，隨即
    收回後，依被告指示交付陳美靜納入公基金乙情，固據陳秀
    容於偵訊（偵字2578號卷第81-82、197頁）、原審（原審卷
    三第199-202、206-207、222頁）及本院審理（本院更二審
    卷一第489頁）證述在卷，並據證人陳美靜證述確有此事（
    偵字2578號卷第143頁反面，本院更二審卷一第507-508頁）
    。然參照陳秀容於本院審理時證述：還沒有管帳（指公基金
    帳）之前不知道加班費跑到公基金，後來管帳之後才知道加
    班費跑到公基金裡面等語（本院更二審卷一第511頁），而
    陳秀容甫於104年7月兼辦人事負責加班費，但未管理公基金
    ，對於縣府核撥同年7-8月之加班費，依其個人理解發放予
    同仁，旋遭被告制止而收回，交付陳美靜納入公基金，顯係
    甫兼人事加班業務，不知加班費納入公基金之慣例之故，且
    依陳秀容於本院證述只發了2個人就收回來（本院更二審卷
    一第491頁），既經被告發現陳秀容未循例將加班費納入公
    基金，指示應循例辦理而收回，此據陳美靜於本院證述：陳
    秀容叫我交回就交回，不會有不滿的意思，因為那也沒有多
    少錢，至於當時陳秀容與被告的互動，已經忘記，沒有印象
    等語（本院更二審卷一第508頁），堪認被告指示陳秀容循
    例辦理加班費納入公基金，並非在明知○○戶政事務所員工明
    示反對加班費納入公基金之情況下，違反加班費具領人之意
    思，仍強行收回抑留不發或剋扣該筆加班費。又證人陳秀容
    雖於偵訊時證述遭被告責罵才收回加班費，但此部分除陳秀
    容之供述外，尚乏其他積極補強證據，不足為不利被告之認
    定。　
　㈢○○戶政事務所
　⒈證人李俊傑於偵訊時雖證述：黃啓展是有把加班費留下來，
    不讓大家報，也會講難聽的話（偵字3957號卷二第182頁）
    。然李俊傑於原審另證述：○○戶政事務所有一個傳統，資深
    同仁都會知道，將加班費捐出來給公家使用，因為戶政業務
    費不足，大家自願將加班費捐出來，同意作公用等語（原審
    訴字第333號卷一〈下稱原審卷六〉第154-155頁，原審卷七第
    288、294頁）。
　⒉證人黃威穎雖於偵訊時供述：無法領到全部加班費，應該大
    家都一樣，因為黃啓展說要把錢弄在結餘款，我們也是很氣
    ，但他是主任（他字674號卷一第188頁）。然黃威穎於原審
    證述：一直以來主管跟我們說經費不足，據我所知有一段時
    間有在換磁磚跟油漆，但我不知道經費從那邊支出，經費本
    來就不是很夠。主管一直講機關沒有錢，我想說那幾塊錢我
    就沒有要領，就結餘到結餘款給總務用到其他公務方面（原
    審卷七第113、118頁）。
　⒊證人蒲妙玲於調詢供述：歷經○○戶政事務所尤重道主任、陳
    建成主任及黃啓展主任，一直兼辦○○戶政事務所總務，也負
    責保管結餘款及製作收支明細。104年2月以前的結餘款收支
    明細在被告看過後即銷燬，只在新的結餘款收支明細上留下
    上次書面紀錄餘額，以便繼續紀錄等語（他字674號卷一第1
    48頁），因之本案僅查獲104年2至5月及同年7至10月之結餘
    款收支明細2張（偵字3957卷一第135頁反面、第136頁反面
    ）。證人蒲妙玲雖於本院更一審時證述：從我到○○戶政事務
    所，有加班就很少領到加班費，有前輩說因為辦公室缺少經
    費，所以幾乎加班費是沒有核發下來的，沒有人問過我是否
    不拿加班費，有加班應該領加班費，通常還是沒有領到全部
    的加班費，但不清楚短發的加班費有多少（本院更一審卷二
    第47-49頁）。然蒲妙玲於調詢時供稱：「（問：為何黃啓
    展要求你製作該『收支明細』？）這筆錢我們稱之為『結餘款』
    ，在黃啓展擔任○○戶政事務所主任以前就有這個制度存在了
    ，但在黃啓展於103年9月間，由○○戶政事務所秘書升任主任
    後，就要求我繼續製作該『結餘款』的書面紀錄，並逐次拿給
    他看。…○○○○○○○○○○○○○○○從何時開始就有『結餘款』書面紀錄
    ？）我在尤重道（詳細名字我要回去查閱才知道）擔任○○戶
    政事務所主任時開始擔任總務，經過陳建成主任到黃啓展主
    任，我一直都兼辦總務工作，所以也是由我負責製作並保管
    該『結餘款』，…所以我擔任總務開始，就開始負責紀錄並保
    管該結餘款」等語（他字674號卷一第148頁）；於偵訊時供
    稱：「（問：為何○○戶政有結餘款制度？）我接總務時，前
    任退休總務陳建志交接給我的，我才知道」等語（他674號
    卷一第165頁），於原審證述：因為我們辦公經費不足，通
    常同事會將加班費捐出來，這個風氣從我99年剛到○○戶政事
    務所時就知道，我接總務後才知道加班費是流向結餘款。同
    仁有共識就是加班費捐出來（原審卷七第16、17-18、45頁
    ），於本院更一審證述：同事說辦公室經費不足，因為很多
    人也沒有領，所我沒有問，也就沒有領。在黃啓展到任前就
    已經有這種情況，我沒有抗議，我想說前輩都沒有拿了，我
    是新人，我不敢講等語（本院更一卷二第54頁）。
　⒋由上開證人李俊傑、黃威穎、蒲妙玲之證言，足認○○戶政事
    務所至少在101年蒲妙玲兼任總務時即有結餘款制度，由員
    工將加班費、旅運費全部或一部捐出，以因應縣政府經費不
    足時支付辦公室各項費用，在被告擔任主任前即有此項結餘
    款制度，歷經多年，未據○○戶政事務所員工有表達反對意見
    ，且證人黃威穎證述有以結餘款換辦公室磁磚及油漆乙情，
    復與結餘款收支明細於104年4月21日記載「4/18、4/19瓷磚
    施工工程便當等」支出625元，同年4月22日記載「瓷磚施工
    整修」支出13,700元相符（偵字3957卷一第135頁反面），
    觀之卷附蒲妙玲記載之2紙結餘款收支明細科目欄（偵字395
    7號卷一第135頁反面、第136頁反面），大部分確係用於公
    務，是上開證人之證言堪可採信。從而，縱認發給加班費為
    被告之職務上行為，被告於103年9月15日擔任○○戶政事務所
    主任後，沿襲前任舊制，指示將加班費、旅運費納入結餘款
    ，並非出於明知該所人員反對仍執意納入，且被告任職前，
    結餘款制度運作多年，未據該所員工表達反應意見，客觀上
    可認定已有默示同意而形成共識，亦難認被告有抑留不發或
    剋扣之直接故意。
　㈣末查，附表二所示加班費、附表三所示加班費、旅運費分別
    納入○○戶政事務所公基金及○○戶政事務所結餘款，既係沿襲
    舊制辦理，以因應經費不足之困境，難認被告在各次款項納
    入公基金、結餘款時，已有不法所有及侵占犯意，而在納入
    公基金、結餘款後，與其他項目收入混同，無法區分公基金
    、結餘款明細表所載各項支出係由何項收入支付，縱有部分
    支出存有是否屬於公務用途之疑義，要難認係由人事加班費
    、旅運費項下支付，並遽認最終由被告取得。
七、被告就附表二、三所為，不另成立背信罪
　㈠檢察官於本院更二審審理時，雖主張被告就附表二、三所示
    人事加班費、旅運費納入公基金、結餘款後，被告挪用供私
    人用途，另涉犯刑法第342條背信罪等語。惟按刑法第342條
    第1項背信罪，以為他人處理事務之受任人，意圖為自己或
    第三人不法之利益，或損害本人之利益，而為違背其任務之
    行為，致生損害於本人之財產或其他利益者為要件。本罪為
    結果犯，以本人之財產或其他利益已否受有損害，為區別既
    、未遂之標準。背信罪行為之結果，須「致生損害於本人之
    財產或其他利益」。所保護之法益，係被害人（本人）之整
    體財產利益。為免背信罪之處罰範圍過廣，網羅過多無實質
    侵擾被害人整體財產利益之行為，關於「違背其任務之行為
    」（背信行為）之認定，行為人所違反之規範，目的應係為
    保護他人之財產，且所為應係有可能造成被害人整體財產利
    益實質損害之行為，以符背信罪係財產犯罪結果犯之特質及
    刑法最後手段性原則（最高法院110年度台上字第1486號判
    決參照）。
　㈡○○戶政事務所、○○戶政事務所人員就附表二所示加班費及附
    表三所示加班費、旅運費，均同意納入公基金、結餘款內，
    以因應各該戶所業務費不足時用於辦公室不時之需，被告兼
    任○○戶政事務所主任期間，先後指派李宜茜、陳美靜保管公
    基金，被告任職○○戶政事務所主任時，結餘款由蒲妙玲保管
    ，前述保管公基金、結餘款之人兼記載公基金、結餘款現金
    帳支出明細，業經說明如前。
　㈢○○戶政事務所
　⒈證人陳美靜固於調詢供證：公基金平時存放於辦公室保險箱
    ，主任黃啓展才有權力動用公基金。我負責管理，黃啓展負
    責主導支配使用（他字310號卷第55頁正、反面、第56頁，
    偵字1639號卷一第56頁），且依前述○○戶政事務所人員陳美
    靜等人之證言，公基金係供公務使用，被告兼任主任，本於
    綜理所內一切事務之權限，固然有包括動支公基金之職權，
    然參照證人陳美靜於原審證述：黃啓展來申請要支用公基金
    ，我還是會判斷一下，看可以我才會支，像黃啓展要支用議
    員或代表的紅包時，我會問，黃啓展會拿帖子來，我會看。
    黃啓展會買茶葉，我還是會問一下等語（原審卷四第53-54
    頁），足認○○戶政事務所公基金有專責人員保管，使用於公
    務，被告身為主管，動支公基金仍需保管人同意，則被告既
    非公基金保管人，陳美靜保管公基金亦非純然聽命被告而為
    被告之手足，難謂被告係為○○戶政事務所處理公基金事務之
    人，與背信罪構成要件尚屬有間。
　⒉附表二所示各該加班費納入公基金帳戶後，觀之各項支出明
    細：①104年3月24日宴請退休工友、支出7,000元，3月27日
    補3/26支晚宴請退休工友不足額，支出800元，②4月27日黃
    啓展主任買茶葉，支出1,600元，③5月18日工友許仲謀買茶
    盤、餅干等，支出920元，④6月15日端節工作奬金（後列受
    領員工姓名）、科長張某退休禮物，支出1,000元，⑤6月26
    日戶政日第1梯入門費及保險費、第2梯入門費及保險費（後
    列受領者姓名），支出1,068元，⑥7月16日古坑主任調任禮
    物，支出1,000元，⑦7月30日主任黃啓展買茶葉（主任口喻
    ），支出1,600元，⑦8月5日支付水費、漏水（管線破損），
    支出4,127元，⑧8月15日繳款書(差費繳回)，支出1,132元，
    ⑨9月1日繳款書（差費繳回），支出2,900元，⑩9月23日黃啓
    展主任發給中秋禮金每人1千元，支出8,000元，⑪9月24日文
    具，支出7,500元，⑫10月12日輔導班餐費（國籍），支出2,
    800元，⑬10月13日輔導班餐費（國籍）（工友），支出100
    元，⑭11月23日輔導班主任加班費（黃啓展主任），支出6,4
    89元，⑮11月18日主任黃啓展買茶葉，支出1,600元，⑮12月1
    5日保全…影印…業務費透支、維修支出，支出8,515元，⑯12
    月8日支文具（以委辦費購買），支出8,600元，⑰12月25日
    支選舉造冊餐費，支出1,400元，⑱12月29日評鑑業務考核水
    果（實地考核），支出300元等（偵字1639號卷一第48頁正
    反面），顯見大部分均用於公務，即便支出餐費、退休員工
    禮物、餅干、年節禮金，亦係為了所內員工各項活動所支出
    ，至於被告多次買茶葉，雖未記載用途，但茶葉為一般對外
    服務民眾之公務機關常備之物，亦可供內部員工日常使用，
    不違反常情，既無積極證據佐證被告將購買的茶葉據為己有
    ，縱認上述各項支出均出於被告之指示或授意，要難遽謂係
    違背任務之行為，亦無造成○○戶政事務所整體財產利益實質
    損害，或發生實質損害之危險，仍不足以認定為背信行為。
　㈣○○戶政事務所
　⒈○○戶政事務所結餘款由蒲妙玲保管，依證人蒲妙玲於調詢供
    述：結餘款是按照被告指示辦理支付，每一筆收支紀錄都會
    給被告過目，再影印1份交被告留存。結餘款是放在保險箱
    ，只有黃啓展有權限運用，其他人不能支用，承辦人動用要
    經過主任同意。結餘款是公用等語（他字674號卷一第156頁
    ，偵字3957號卷三第175頁，原審卷六第214頁，原審卷七第
    42、43頁），堪認○○戶政事務所結餘款之用途為公用，且僅
    被告有動支權限。
　⒉經查：附表三編號1人事加班費、旅運費於104年3月17日納入
    結餘款後，支出明細如下：①104年4月21、22日，4/18、4/1
    9瓷磚施工工程便當、飲料，分別為625元、13,700元，②4月
    22日加班費14×600，8,400元，③5月1日賀禮（戶政人員），
    1,200元，④7月9日活動櫃施工人員便當，140元，⑤7月16日
    交接歡送禮金（主任），1,000元，⑥中元節供品、金紙，1,
    758元。其中①部分，已據證人黃威穎於原審證述○○戶政事務
    所確有換磁磚跟油漆等情（原審卷七第113、118頁），堪認
    係用於公務。②部分，證人蒲妙玲調詢證述：係戶所辦理護
    照業務的加班費（他字674號卷一第150、153頁），於原審
    證述：被告說因同事大部分都把加班費捐出來，為了體恤同
    仁的辛勞，他就以加班費的名義作為奬勵員工用。我自己承
    辦護照業務有實際加班等語（原審卷六第39-40頁），則結
    餘款來源既包括員工捐出的加班費、旅運費，被告動支部分
    結餘款作為加班費回饋實際有加班的員工，尚無礙於公用性
    質。③部分，依證人蒲妙玲證述：黃啓展有拿一張喜帖給我
    看，說是要給戶政人員（該名戶政人員我不認識）紅包賀禮
    等語（他字674號卷一第150頁反面），固無收據足以證明與
    ○○戶政事務所公務有關，婚喪喜慶亦非公務機關得以公款核
    銷之法定用途，但結餘款既含戶政事務所人員捐出加班費、
    旅運費以因應業務費不足的日常開支，若以之用於機關間人
    際往來的喜慶賀禮，亦不違反常情。至④、⑤、⑥之用途則均
    不失為公用。
　⒊再查，附表三編號2人事加班費、旅運費於104年9月7日納入
    結餘款後，支出明細如下：①104年9月14日主機作業系統，
    合計2,370元，②9月23日中秋節禮盒15×2,000，支出3,000元
    ，③9-10月主任特支費，3,000元，④10月2日中秋節禮盒15×5
    0(補)，支出750元，⑤10月2日行政電腦集線架，270元。其
    中①、⑤可認係公用，②、④部分，證人蒲妙玲調詢證述：係被
    告向某○○鎮民代表購買，帶回○○戶政事務所，以中秋禮品名
    義慰勞同事，第一次單價金額少寫50元，第二次再補載，未
    檢送單據等語（他字674號卷一第154頁反面-155頁），雖蒲
    妙玲陳述其曾聽聞該15份中秋禮品係鎮民代表的贈品，而有
    疑義，然卷內並無積極證據證明被告將②、④所動支的價金據
    為己有。③部分，蒲妙玲於調詢及原審證述：平常的業務費
    因經費不足，黃啓展業務費裡的特支費大部分都還是轉成業
    務，就是花在公務上，他就沒有用到特支費，他說因為他例
    假日都要幫縣長跑婚喪喜慶的行程，所以需要用到特支費，
    才會從結餘款拿3,000元補貼油錢等語（偵3957卷一第58頁
    ，原審卷七第36-37頁），此部分固然也沒有單據可供證明
    ，但依蒲妙玲前述證言，被告以其特支費支付戶所業務開銷
    ，再自結餘款支出補貼特支費不足額，是否即可認定對於○○
    戶政事務所造成實質損害，仍嫌速斷。況據蒲妙玲於原審證
    述：黃啓展每次都跟我說是作為公務使用等語（原審卷六第
    214頁），既經蒲妙玲自所保管的結餘款取出交付被告，並
    登載於收支明細，亦無從據此即謂被告動支結餘款係作為私
    人用途。
　㈤綜上，附表二、三所示加班費、旅運費，均為○○、○○戶政事
    務所人員捐出，與其他款項混合後，以之因應各戶所公務上
    不時之需，且有指定專人保管，縱認被告有動支權限，是否
    遽謂被告係為各該戶所或全體捐款員工處理事務之人，尚屬
    有疑，且觀公基金、結餘款收支明細所列各項支出，大部分
    均用於公務，縱有少部分是否私用非無疑義，但尚乏積極證
    據合理懷疑被告確有挪為私用，致生損害於各該戶所或捐款
    員工的財產或利益，難認該當於刑法第342條第1項之背信罪
    。
八、撤銷原審關於附表二、附表三所示罪刑之理由
　　附表二所示○○戶政事務所加班費、附表三所示○○戶政事務所
    加班費、旅運費，均非被告職務上持有之財物，被告對該等
    款項並無實力支配關係，被告係沿襲舊制，分別納入公基金
    、結餘款使用，並無證據足資證明各該款項納入公基金、結
    餘款時，被告即有侵占之行為、犯意、不法所有意圖，及最
    終由被告取得該等財物，難認被告成立侵占罪。檢察官所舉
    證據，仍有合理懷疑存在，尚未達於一般人均不致有所懷疑
    ，而得確信其為真實之程度，無從形成被告有罪之確信，復
    查無其他足夠之積極證據，自難遽以貪污治罪條例第6條第1
    項第3款、同條例第4條第1項第1款之罪相繩，亦難認成立刑
    法第129條第2項、第216條、第213條等犯行。從而本案既不
    能證明被告此部分犯罪，依法自應就被訴附表二、附表三部
    分諭知無罪之判決。原審就此部分變更起訴法條，以被告犯
    貪污治罪條例第4條第1項第1款、刑法第216條、第215條、
    第213條之罪，從重論以貪污治罪條例第4條第1項第1款之罪
    刑，並為沒收之諭知，尚有未洽，檢察官上訴指摘原審此部
    分量刑與其他有罪部分所定執行刑過輕，難認為有理由，被
    告上訴意旨否認此部分犯罪，則為有理由，應由本院將原判
    決關於附表二、附表三罪刑及沒收之宣告撤銷，另為被告無
    罪之諭知。
據上論斷，應依刑事訴訟法第369條第1項前段、第364條、第299
條第1項前段、第301條第1項前段，刑法第216條、第215條、第2
13條，判決如主文。
本案經檢察官朱立豪、何金陞提起公訴，檢察官江炳勳提起上訴
，檢察官陳建弘到庭執行職務。
中　　華　　民　　國　　111 　年　　2 　　月　　25　　日
                  刑事第六庭    審判長法　官  張瑛宗
                                      法　官  李秋瑩
                                      法　官  林逸梅
以上正本證明與原本無異。
有罪部分，如不服本判決應於收受送達後20日內向本院提出上訴
書狀，其未敘述上訴理由者，並得於提起上訴後20日內向本院補
提理由書（均須按他造當事人之人數附繕本）「切勿逕送上級法
院」。
無罪部分，檢察官如不服本判決應於收受本判決後20日內向本院
提出上訴書，其未敘述上訴理由者並得於提起上訴後20日內向本
院補提理由書，被告不得上訴。
　　　　　　　　　　　　　　　　　　　書記官  施淑華
中    華    民    國    111    年    2    月    25    日

附錄本案論罪科刑法條：
中華民國刑法第213條（公文書不實登載罪）
公務員明知為不實之事項，而登載於職務上所掌之公文書，足以
生損害於公眾或他人者，處1年以上7年以下有期徒刑。

中華民國刑法第215條（業務上文書登載不實罪）
從事業務之人，明知為不實之事項，而登載於其業務上作成之文
書，足以生損害於公眾或他人者，處3年以下有期徒刑、拘役或5
 百元以下罰金。

中華民國刑法第216條（行使偽造變造或登載不實之文書罪）
行使第210條至第215條之文書者，依偽造、變造文書或登載不實
事項或使登載不實事項之規定處斷。 　　
　　
附表一（○○戶政事務所自然人憑證IC卡行政管理費）
（即原判決犯罪事實一之、原判決附表一編號10）
申請核銷日期及證據出處 收據日期及號碼品名及證據出處 用途摘要（預算科目） 金     額（新台幣） 蓋章核銷人員 宣告刑 104年12月15日 (偵1639號卷二第16頁反面） 104年12月15日 0000000號A4影印紙12箱等(偵2578號卷第44頁) 自然人憑證IC卡行政管理費（行政管理費） 8,667元 李宜茜、陳秀容、陳美靜、黃啓展 黃啓展共同犯行使公務員登載不實文書罪，處有期徒刑壹年陸月。 

　　
附表二（○○戶政事務所人事加班費）
（即原判決犯罪事實一之、原判決附表一編號11至14）
編號 加班費月份 加班費領回時間 加班費金額 （新台幣） 入帳公基金時間及金額 宣告刑  １ 104年度1、2月份 104年3月3日 (他字310號卷第60頁) 6,522元 104年3月3日 原判決撤銷。 黃啓展無罪。     6,522元   ２ 104年度3、4月份 104年5月8日 (他字310號卷第60頁) 6,522元 104年5月8日 原判決撤銷。 黃啓展無罪。     6,522元   ３ 104年度5、6月份 104年7月13日 (他字310號卷第60頁) 6,522元 104年7月13日 原判決撤銷。 黃啓展無罪。     6,522元   ４ 104年度7、8月份 104年10月6日 (他字310號卷第59頁) 6,936元 104年10月6日 原判決撤銷。 黃啓展無罪。     6,713元  

　　
附表三（○○戶政事務所人事加班費、旅運費）
（即原判決犯罪事實二之、原判決附表一編號19、20）
編號 申報日期 公文書名稱 加班日期 申報金額（新台幣） 未發給加班費、差旅費時間(即入帳結餘款時間) 納入結餘款之加班費、旅運費金額 本院判決  １ 104年3月5日 (偵字3957號卷二第90頁、96頁反面） 104年1、2月份加班費印領清冊 104年1月31日(偵字3957號卷二第91頁反面） 5,195元 104年3月17日 (偵字字3957號卷一第28頁反面) 含104年1、2月份之加班費、旅運費，合計12,376元(偵字字3957號卷一第28頁反面) 原判決撤銷。 黃啓展無罪。    104年2月27日(偵字3957號卷二第92頁） 5,195元       104年1、2月旅運費(偵字3957號卷二第83-84頁 8,300元     ２ 104年9月1日 (偵字39576號卷二第194、200頁反面） 104年7、8月份加班費印領清冊 104年7月25日(偵3957號卷二第195頁反面） 4,783元 104年9月7日 (偵字3957號卷一第29頁反面) 含104年7、8月份之加班費、旅運費，合計11,846元(偵字3957號卷一第29頁反面） 原判決撤銷。 黃啓展無罪。    104年8月29日(偵3957號卷二第196頁） 4,783元       104年7、8月份旅運費（偵字3957號卷二第188至194頁） 9,500元